ACORDAO-COMPLETO-2479476

ACÓRDÃO 8768/2021 ATA 21/2021 - PRIMEIRA CÂMARA

VISTOS, relatados e discutidos estes autos em que se aprecia recurso de reconsideração interposto por Geraldo Novais Agra Filho contra o Acórdão 7677/2020-TCU-Primeira Câmara, por meio do qual o Tribunal julgou irregulares suas contas, imputando-lhe débito e aplicando-lhe multa;
ACORDAM os Ministros do Tribunal de Contas da União, reunidos em sessão da Primeira Câmara, ante as razões expostas pelo, em: 
9.1. com fundamento nos arts. 32, inciso I, e 33, da Lei 8.443/1992, conhecer e negar provimento ao recurso de reconsideração.
9.2. remeter cópia deste acórdão ao recorrente.

Recurso de reconsideração contra acórdão que julgou irregulares as contas do ex-Prefeito de Carneiros/AL, imputando-lhe débito e aplicando-lhe multa.

Primeira Câmara

Município de Carneiros/AL.

3. Recorrente: Geraldo Novais Agra Filho (XXX.349.854-XX).

13.1. Ministros presentes: Walton Alencar Rodrigues (Presidente), Bruno Dantas (Relator), Vital do Rêgo e Jorge Oliveira.
13.2. Ministro-Substituto convocado que não participou da votação: Augusto Sherman Cavalcanti.
13.3. Ministro-Substituto presente: Weder de Oliveira.

ACORDAO-COMPLETO-2545048

Acórdão 1900/2022 - Plenário

BRUNO DANTAS

Ministro-Substituto Weder de Oliveira.

Cuidam os autos de recurso de reconsideração interposto por Geraldo Novais Agra Filho (peças 66 e 67) contra o Acórdão 7677/2020-TCU-Primeira Câmara (relator Ministro-Substituto Weder de Oliveira) .
A tomada de contas especial que deu origem a estes autos foi instaurada pelo Fundo Nacional de Desenvolvimento da Educação (FNDE) em razão da omissão no dever de prestar contas dos recursos recebidos por meio do Convênio 702801/2010 (Siafi 663174) , firmado com o Município de Carneiros/AL, com vistas à aquisição de mobiliário para equipar escolas de educação básica.
A deliberação recorrida apresentou o seguinte teor em relação ao recorrente:
"9.2. julgar irregulares, com fundamento nos arts. 1º, I, e 16, III, "a" e "c", da Lei 8.443/1992 c/c os arts. 19 e 23, III, da mesma lei, e com arts. 1º, I, e 209, I e III, e 214, III, do RI/TCU, as contas do Sr. Geraldo Novais Agra Filho e condená-lo ao pagamento da quantia abaixo especificada, com a fixação do prazo de 15 (quinze) dias, a contar da notificação, para que comprove, perante este Tribunal (art. 214, III, "a", do RI/TCU) , o recolhimento da dívida aos cofres do Fundo Nacional de Desenvolvimento da Educação, atualizada monetariamente e acrescida dos juros de mora, calculados a partir da data discriminada, até a data do recolhimento, na forma prevista na legislação em vigor:
	Data de ocorrência
	Valor histórico (R$) 

	17/3/2011
	134.449,92

9.3. aplicar ao Sr. Geraldo Novais Agra Filho a multa prevista no art. 57 da Lei 8.443/1992 c/c o art. 267 do RI/TCU, no valor de R$ 22.000,00 (vinte e dois mil reais) , fixando-lhe o prazo de 15 (quinze) dias, a contar da notificação, para que comprove, perante este Tribunal (art. 214, III, "a", do RI/TCU) , o recolhimento da dívida aos cofres do Tesouro Nacional, atualizada monetariamente desde a data do presente acórdão até a do efetivo recolhimento, se for paga após o vencimento, na forma da legislação em vigor;
9.6. autorizar, desde logo, nos termos do art. 28, II, da Lei 8.443/1992, a cobrança judicial das dívidas, caso não atendidas as notificações;"
Admitido o processamento do recurso, porquanto preenchidos os requisitos previstos nos arts. 32, inciso I, e 33, da Lei 8.443/1992, conferi efeito suspensivo aos itens 9.2, 9.3 e 9.6 do acórdão recorrido em relação ao recorrente (peça 72) .
Instruído o presente feito, faço reproduzir, com os ajustes que julgo pertinentes, o exame técnico e o encaminhamento oferecidos pela Secretaria de Recursos deste Tribunal (peça 88) , que contaram com a anuência do corpo diretivo da unidade (peça 89) e do Ministério Público junto ao TCU (peça 90) :
"HISTÓRICO
2. Cuidam os autos de tomada de contas especial instaurada pelo Fundo Nacional de Desenvolvimento da Educação (FNDE) em desfavor de Geraldo Novais Agra Filho, gestões 2005-2008, 2009-2012 e 2017-2020, e Luiz Medeiros Nobre, gestão 2013-2016, em razão de omissão no dever de prestar contas referentes ao Convênio 702801/2010, Siafi 663174, (peça 6) , vigente de 24/11/2010 a 2/9/2012, firmado entre o FNDE e o Município de Carneiros/AL, e que tinha por objeto a 'Aquisição de mobiliário para equipar escolas de educação básica, em atendimento ao Plano de Ações Articuladas - PAR, no âmbito do Plano de Desenvolvimento da Educação - PDE', cujo prazo para prestação de contas expirou em 16/1/2015.
2.1. O ajuste foi firmado no valor de R$ 135.808,00, sendo R$ 134.449,92 à conta do concedente e R$ 1.358,08 referentes à contrapartida do convenente. Teve início da vigência em 24/11/2010 e final em 2/9/2012, conforme 1º termo aditivo (peça 6, p. 11) , com prazo para apresentação da prestação de contas até 16/1/2015. Os repasses efetivos da União totalizaram R$ 134.449,92 (peça 3) .
2.2. O fundamento para a instauração da Tomada de Contas Especial, conforme consignado na matriz de responsabilização elaborada pelo tomador de contas, foi a constatação da omissão no dever legal de prestar contas.
2.3. Os responsáveis arrolados na fase interna foram devidamente comunicados e, diante da ausência de justificativas suficientes para elidir a irregularidade e da não devolução dos recursos, instaurou-se a tomada de contas especial.
2.4. No relatório (peça 24) , o tomador de contas concluiu que o prejuízo importaria no valor original de R$ 134.449,92, imputando-se a responsabilidade a Geraldo Novais Agra Filho, Prefeito no período de 1/1/2005 a 31/12/2008, 1/1/2009 a 31/12/2012 e 1/1/2017 até o 31/12/2020, na condição de dirigente, e Luiz Medeiros Nobre, Prefeito no período de 1/1/2013 a 31/12/2016, na condição de Prefeito sucessor.
2.5. Transcorrido o prazo regimental, os responsáveis Geraldo Novais Agra Filho e Luiz Medeiros Nobre permaneceram silentes, foram considerados revéis, nos termos do art. 12, § 3º, da Lei 8.443/1992.
2.6. O Tribunal, então, decidiu, por meio do 7.677/2020-TCU-Primeira Câmara (peça 51) , transcrito anteriormente, julgar irregulares as contas de Geraldo Novais Agra Filho, condenando-o em débito, além de aplicar-lhe multa individual.
2.7. Não satisfeito com o julgado, o responsável Geraldo Novais Agra Filho opôs recurso de reconsideração (peças 66-67) , ora em análise.
ADMISSIBILIDADE
3. Reitera-se o exame preliminar de admissibilidade (peça 68) , ratificado pelo Ministro-Relator (peça 72) , que concluiu pelo conhecimento do recurso de reconsideração interposto por Geraldo Novais Agra Filho, suspendendo-se os efeitos dos itens 9.2, 9.3 e 9.6 do Acórdão 7677/2020-TCU-Primeira Câmara, eis que preenchidos os requisitos processuais aplicáveis à espécie.
MÉRITO
4. Delimitação
4.1. Constitui objeto do recurso (peça 89) verificar as seguintes questões:
a) se a citação foi regular e válida;
b) se o ora recorrente é parte legítima para figurar no polo passivo desta TCE.
5. Da validade da citação
5.1. O responsável clama pela regularidade das contas, tendo em vista os seguintes fundamentos:
a) durante todo o procedimento o ora recorrente não foi devidamente notificado para integrar a lide e apresentar suas manifestações processuais, contrariando princípio constitucional do devido processo legal (peça 66, p. 3) ;
b) apesar de o Ofício 8098/2019-TCU/Secex-TCE, de 9/9/2019, ter sido expedido para o endereço do réu, [omissis], Carneiros-AL, fora estranhamente recebido por terceira pessoa de nome Kelly Cristina Rodrigues Matias, pessoa esta que não possui nenhuma ligação com a residência do recorrente (peça 66, p. 3) . Tal fato gerou estranheza até ao próprio TCU, uma vez que fora expedida nova citação, através do Ofício 10443/2019-TCU/Secex-TCE, datado de 25/11/2019, expedido para o endereço Rua [omissis] - Maceió - AL, entretanto o recorrente não residia mais neste local, inclusive os correios devolveram o AR (peça 66, p. 4) ;
c) as comunicações processuais ocorridas nestes autos são invalidas porquanto contrariam o disposto no art. 179, II, do RI/TCU e o art. 4º, inciso II, e § 1º, da Resolução-TCU 170/2004 (peça 66, p. 4) ;
d) em recente decisão, esse órgão colegiado reconheceu nulidade absoluta quando ausente a citação que não foi entregue no endereço do destinatário, infringindo o art. 179, II, do RI/TCU (peça 66, p. 5-6) ;
e) nossos Tribunais Regionais Federais vêm reafirmando o entendimento de que havendo nulidade de intimação deve ser reconhecida a nulidade processual (peça 66, p. 6) ;
f) o próprio Código Processual Civil, em seu art. 2801, prevê a nulidade da intimação realizada fora do que legalmente prescrito (peça 66, p. 6-7) .
Análise
5.2. Não assiste razão ao recorrente. Tal tema fora analisado no relatório fundamentador do acórdão ora guerreado. Por elucidativo, transcreve-se o seguinte trecho (peça 53, p. 4-7) ;
'Da validade das notificações:
20. Preliminarmente, cumpre tecer breves considerações sobre a forma como são realizadas as comunicações processuais no TCU. A esse respeito, destacam-se o art. 179, do Regimento Interno do TCU (Resolução 155, de 4/12/2002) e o art. 4º, inciso III, § 1º, da Resolução TCU 170, de 30 de junho de 2004, in verbis:
'Art. 179. A citação, a audiência ou a notificação, bem como a comunicação de diligência, far-se-ão:
I - mediante ciência da parte, efetivada por servidor designado, por meio eletrônico, fac-símile, telegrama ou qualquer outra forma, desde que fique confirmada inequivocamente a entrega da comunicação ao destinatário;
II - mediante carta registrada, com aviso de recebimento que comprove a entrega no endereço do destinatário;
III - por edital publicado no Diário Oficial da União, quando o seu destinatário não for localizado
 (...) 
Art. 3º As comunicações serão dirigidas ao responsável, ou ao interessado, ou ao dirigente de órgão ou entidade, ou ao representante legal ou ao procurador constituído nos autos, com poderes expressos no mandato para esse fim, por meio de:
I - correio eletrônico, fac-símile ou telegrama;
II - servidor designado;
III - carta registrada, com aviso de recebimento;
IV - edital publicado no Diário Oficial da União, quando o seu destinatário não for localizado, nas hipóteses em que seja necessário o exercício de defesa.
Art. 4º. Consideram-se entregues as comunicações:
I - efetivadas conforme disposto nos incisos I e II do artigo anterior, mediante confirmação da ciência do destinatário;
II - realizadas na forma prevista no inciso III do artigo anterior, com o retorno do aviso de recebimento, entregue comprovadamente no endereço do destinatário;
III - na data de publicação do edital no Diário Oficial da União, quando realizadas na forma prevista no inciso IV do artigo anterior.
§ 1º O endereço do destinatário deverá ser previamente confirmado mediante consulta aos sistemas disponíveis ao Tribunal ou a outros meios de informação, a qual deverá ser juntada ao respectivo processo.
 (...) ''
21. Bem se vê, portanto, que a validade da citação via postal não depende de que o aviso de recebimento seja assinado pelo próprio destinatário da comunicação, o que dispensa, no caso em tela, a entrega do AR em 'mãos próprias'. A exigência da norma é no sentido de o Tribunal verificar se a correspondência foi entregue no endereço correto, residindo aqui a necessidade de certeza inequívoca.
22. Não é outra a orientação da jurisprudência do TCU, conforme se verifica dos julgados a seguir transcritos:
'São válidas as comunicações processuais entregues, mediante carta registrada, no endereço correto do responsável, não havendo necessidade de que o recebimento seja feito por ele próprio (Acórdão 3648/2013-TCU-Segunda Câmara, Relator Ministro José Jorge) ;
É prescindível a entrega pessoal das comunicações pelo TCU, razão pela qual não há necessidade de que o aviso de recebimento seja assinado pelo próprio destinatário. Entregando se a correspondência no endereço correto do destinatário, presume-se o recebimento da citação. (Acórdão 1019/2008-TCU-Plenário, Relator Ministro Benjamin Zymler) ;
As comunicações do TCU, inclusive as citações, deverão ser realizadas mediante Aviso de Recebimento - AR, via Empresa Brasileira de Correios e Telégrafos, bastando para sua validade que se demonstre que a correspondência foi entregue no endereço correto. (Acórdão 1526/2007-TCU-Plenário, Relator Ministro Aroldo Cedraz) .'
23. A validade do critério de comunicação processual do TCU foi referendada pelo Supremo Tribunal Federal, nos termos do julgamento do MS-AgR 25.816/DF, por meio do qual se afirmou a desnecessidade da ciência pessoal do interessado, entendendo-se suficiente a comprovação da entrega do 'AR' no endereço do destinatário:
'Ementa: agravo regimental. Mandado de segurança. Desnecessidade de intimação pessoal das decisões do tribunal de contas da união. art. 179 do regimento interno do TCU. Intimação do ato impugnado por carta registrada, iniciado o prazo do art. 18 da lei 1.533/51 da data constante do aviso de recebimento. Decadência reconhecida. Agravo improvido.
O envio de carta registrada com aviso de recebimento está expressamente enumerado entre os meios de comunicação de que dispõe o Tribunal de Contas da União para proceder às suas intimações.
O inciso II do art. 179 do Regimento Interno do TCU é claro ao exigir apenas a comprovação da entrega no endereço do destinatário, bastando o aviso de recebimento simples.'
Da revelia dos responsáveis Geraldo Novais Agra Filho e Luiz Medeiros Nobre
24. No caso vertente, a citação de cada um dos responsáveis se deu em endereços provenientes de pesquisas de endereços realizadas pelo TCU (vide parágrafos acima) , porquanto, devido ao insucesso de realizar a citação de Geraldo Novais Agra Filho em endereço constante no sistema CPF da Receita, buscou-se a notificação em endereço proveniente de sistema público (TSE) , custodiado pelo TCU. A entrega dos ofícios citatórios nesses endereços ficou comprovada conforme detalhamento a seguir:
24.1. Geraldo Novais Agra Filho, ofício 8098/2019 - Secex-TCE (peça 34) , origem no sistema do TSE e ofício 10443/2019 - Secex-TCE (peça 42) , origem no sistema da Receita Federal.
24.2. Luiz Medeiros Nobre, ofício 10442/2019 - Secex-TCE (peça 41) , origem no sistema da Receita Federal.
25. Nos processos do TCU, a revelia não leva à presunção de que seriam verdadeiras todas as imputações levantadas contra os responsáveis, diferentemente do que ocorre no processo civil, em que a revelia do réu opera a presunção da verdade dos fatos narrados pelo autor (Acórdão 1009/2018-TCU-Plenário, Relator: Bruno Dantas; 2369/2013-TCU-Plenário, Relator: Benjamin Zymler e 2449/2013-TCU-Plenário, Relator: Benjamin Zymler) . Dessa forma, a avaliação da responsabilidade do agente não pode prescindir da prova existente no processo ou para ele carreada.
26. Ao não apresentar sua defesa, os responsáveis deixaram de produzir prova da regular aplicação dos recursos sob sua responsabilidade, em afronta às normas que impõem aos gestores públicos a obrigação legal de, sempre que demandados pelos órgãos de controle, apresentar os documentos que demonstrem a correta utilização das verbas públicas, a exemplo do contido no art. 93 do Decreto-Lei 200/1967: 'Quem quer que utilize dinheiros públicos terá de justificar seu bom e regular emprego na conformidade das leis, regulamentos e normas emanadas das autoridades administrativas competentes.'
27. Mesmo as alegações de defesa não sendo apresentadas, considerando o princípio da verdade real que rege esta Corte, procurou-se buscar, em manifestações dos responsáveis na fase interna desta Tomada de Contas Especial, se havia algum argumento que pudesse ser aproveitado a seu favor.
28. No entanto, os responsáveis não se manifestaram na fase interna, não havendo, assim, nenhum argumento que possa vir a ser analisado e posteriormente servir para afastar as irregularidades apontadas.
29. Em consulta aos sistemas corporativos do instaurador (SIGPC) , realizada na data de 12/3/2020, verifica-se que os responsáveis também não apresentaram contas junto ao instaurador e continuam inadimplentes (peça 47, p.7) .
30. Em se tratando de processo em que a parte interessada não se manifestou acerca das irregularidades imputadas, não há elementos para que se possa efetivamente aferir e reconhecer a ocorrência de boa-fé na conduta dos responsáveis, podendo este Tribunal, desde logo, proferir o julgamento de mérito pela irregularidade das contas, conforme os termos dos §§ 2º e 6º do art. 202 do Regimento Interno do TCU - Acórdão 2064/2011-TCU-Primeira Câmara (relator: Ubiratan Aguiar) , 6.182/2011-TCU-1ª Câmara (relator: Weber de Oliveira) , 4.072/2010-TCU-1ª Câmara (Relator: Valmir Campelo) , 1.189/2009-TCU-1ª Câmara (Relator: Marcos Bemquerer) , 731/2008-TCU-Plenário (Relator: Aroldo Cedraz) .
31. Dessa forma, os responsáveis Geraldo Novais Agra Filho e Luiz Medeiros Nobre devem ser considerados reveis, nos termos do art. 12, §3º, da Lei 8.443/1992, devendo as contas serem julgadas irregulares, condenando-os ao débito apurado e aplicando-lhes a multa prevista no art. 57 da Lei 8.443/1992.'
5.3. Ademais, o recorrente não traz quaisquer justificativas sobre a suposta invalidade do endereço o qual fora enviada a notificação, já que o referido endereço era o registrado nos bancos de dados oficiais, no caso em comento na base de dados desta Corte de Contas, da Receita Federal do Brasil, assim como do TSE.
5.4. Ainda pesa contra os argumentos apresentados, o fato de Geraldo Novais ter recebido, pessoalmente (peças 8, p. 2; 9, p. 2) , a intimação emitida pelo FNDE no mesmo endereço o qual esta Corte enviou sua citação. No tocante à invalidade do endereço utilizado, convém registrar, ademais, que o referido endereço é o mesmo declarado pelo próprio recorrente na procuração dada ao seu advogado (peça 65) .
5.5. Assim, a notificação foi válida, porquanto realizada conforme o disposto no art. 179, inciso II, do RI/TCU e o AR referente ao ofício notificatório ter sido encaminhado para o endereço constante da base de dados da Receita Federal do Brasil e do TSE à época dos fatos e o mesmo declarado pelo próprio recorrente na procuração dada ao seu advogado (peça 65) .
6. Da Legitimidade passiva
6.1. O recorrente contesta a inaplicabilidade dos artigos 20 e 22 da Lei de Introdução as Normas Direito Brasileiro-LINDB nas decisões emanadas por esta Corte de Contas (peça 176, p. 10-11) , tendo em vista os seguintes fundamentos:
a) não houve prejuízo para o erário, e caso houvesse o ônus deveria ser suportado pelo Município de Carneiros, porquanto os recursos foram utilizados para cumprir as finalidades do convênio (peça 66, p. 7-8) ;
b) inexiste conduta do ex-gestor, Geraldo Novais, que tenha causado dano ao erário (peça 66, p. 9) ;
c) inobstante a responsabilização pela possível omissão da prestação de contas ser de Luiz Medeiros Nobre, Prefeito do Município de Carneiros quando o prazo para prestação de contas se encerrou, é de se ressaltar que o ora defendente, demonstrando sua boa-fé e deixando ao largo questões políticas, envidou todos os esforços para comprovar a boa aplicação do recurso do convênio em questão (peça 66, p. 8) ;
d) Geraldo Novais Agra Filho tentou de todas as formas apresentar os documentos para prestação de contas. Porém, Luiz Medeiros Nobre e sua filha, então Secretária de Educação Municipal, se negaram a receber os documentos para inserção de dados no sistema eletrônico (peça 66, p. 8) . Houve tentativa de entrega na sede da Prefeitura Municipal, sem sucesso. Houve encaminhamento dos documentos por carta com aviso de recebimento, recebido pelo senhor Orlando, irmão de Luiz Medeiros Nobre (peça 66, p. 9) ;
e) o Ministério da Educação somente permite a prestação de contas por meio eletrônico. Com o fim do mandato de Geraldo Novais Agra Filho, o login e a senha de acesso ao sistema é cancelado automaticamente, devendo a nova gestão, no caso de Luiz Medeiros Nobre, ser responsável pelos novos dados de acesso ao sistema (peça 66, p. 8-9) ;
f) quando esgotadas todas as tentativas amigáveis, restou a Geraldo Novais Agra Filho buscar o Poder Judiciário, através de ação judicial, cujo objeto foi depositar em juízo documentos relacionados a algumas prestações de contas. Mencionada ação fora tombada sob o 0000313- 65.2013.8.02.0036, que tramita perante a Comarca de São José da Tapera, no Estado de Alagoas (peça 66, p. 9) .
Análise
6.2. Os argumentos do recorrente não merecem prosperar.
6.3. Em que pese o prazo para a prestação de contas ter findado na gestão do sucessor, o ora recorrente foi o gestor do recurso público, e como tal tinha a obrigação de demonstrar a aplicação regular dos recursos por ele geridos. Registre-se que até o momento Geraldo Novais Agra Filho se absteve de ao menos tentar comprovar a boa e regular aplicação dos recursos transferidos ao município de Carneiros/AL.
6.4. Considerando as datas de emissão das ordens bancárias, bem como o período de vigência da transferência, Geraldo Novais Agra Filho, então Prefeito Municipal, foi o responsável pela assinatura e execução do Convênio 702801/2010.
6.5. Quanto ao Senhor Luiz Medeiros Nobre, ex-Prefeito Municipal (2013-2016) , esse seria o responsável pelo envio da prestação de contas no SiGPC-Contas Online, tendo em vista que o prazo para prestar contas, que se encerrou em 16/01/2015, recaiu em sua gestão e não constam dos autos a adoção das competentes medidas de resguardo ao erário.
6.6. Não socorre ao recorrente a existência da citada ação judicial, uma vez que se refere a recursos do Programa Nacional de Alimentação Escolar - PNAE, merenda escolar e Programa Nacional de Transporte Escolar - PNATE, referentes ao exercício de 2012 (peça 67, p. 2-3) .
6.7. Vale relembrar que todo o agente que participa da cadeia causal de determinada irregularidade ensejadora de dano aos cofres públicos responde na medida de sua participação. Execução contratual com irregularidade que enseja malversação de recursos públicos implica responsabilidade de todos os agentes envolvidos na cadeia de execução do ato, mais uma vez, na medida de sua participação.
6.8. Por meio do FNDE, foram repassados recursos federais ao ente municipal. Em tal situação o prefeito municipal, então recorrente, foi o gestor dos recursos e, portanto, responsável por cumprir o objeto da avença, nos moldes do pactuado com o órgão concedente, bem como comprovar a devida aplicação dos recursos (Acórdão 678/2015-TCU-Primeira Câmara, relatado pelo Ministro Bruno Dantas, 10.055/2018-Primeira Câmara, relatado pelo Ministro Walton Alencar e 2364/2018, Segunda Câmara, da relatoria do Ministro Marcos Benquerer) .
6.9. No mais, a responsabilidade pela guarda da documentação não se limita à entidade convenente, mas sim a todos aqueles que têm a obrigação de prestar contas. Se a entidade e o administrador estão coobrigados na prestação de contas dos recursos públicos, ambos se sujeitam à obrigação de guarda da documentação pelo prazo de cinco anos da aprovação da prestação de contas.
6.10. Assim, a alegada dificuldade de acesso à documentação não pode impedir o cumprimento do dever constitucional e legal de prestar contas.
6.11. Registre-se, ademais, que o recorrente não demonstra qual seria o suposto prejuízo pelo não acesso à documentação, indicando quais seriam os documentos que pretenderia juntar, não havendo, portanto, qualquer prejuízo demonstrado à sua defesa.
6.12. Era esperado de um gestor médio uma atuação zelosa com programas de políticas públicas. É razoável afirmar que era possível ao responsável ter consciência da obrigação de demonstrar a regularidade na aplicação dos recursos a ele confiados e que era exigível conduta diversa daquela que ele adotou, consideradas as circunstâncias que o cercava.
6.13. Logo, da análise dos autos, verificou-se que Geraldo Novais Agra Filho (gestão 2005 a 2008, 2009 a 2012 e 2017 a atual) e Luiz Medeiros Nobre (gestão 2013 a 2016) , eram as pessoas responsáveis, respectivamente, pela gestão e prestação de contas dos recursos federais recebidos à conta da transferência em questão, no entanto, não tomaram as medidas para que a execução dos recursos fosse corretamente comprovada, contrariando o disposto no parágrafo único do art. 70 da CF/88.
CONCLUSÃO
7. Em face das análises anteriores, conclui-se que:
a) a notificação foi válida, porquanto realizada conforme o disposto no art. 179, inciso II, do RI/TCU e o AR referente ao ofício notificatório ter sido encaminhado para o endereço constante da base de dados da Receita Federal do Brasil e do TSE à época dos fatos e o mesmo declarado pelo próprio recorrente na procuração dada ao seu advogado (peça 65) ;
b) da análise dos autos, verificou-se que Geraldo Novais Agra Filho (gestão 2005 a 2008, 2009 a 2012 e 2017 a atual) e Luiz Medeiros Nobre (gestão 2013 a 2016) , eram as pessoas responsáveis, respectivamente, pela gestão e prestação de contas dos recursos federais recebidos à conta da transferência em questão, no entanto, não tomaram as medidas para que a execução dos recursos fosse corretamente comprovada, contrariando o disposto no parágrafo único do art. 70 da CF/88.
7.1. Com base nessas conclusões, superando as preliminares invocada pelo recorrente, entende-se que o acórdão recorrido é regular e válido e, no mérito, à míngua de novos elementos aptos a modificar os fundamentos daquele julgado, há que ser negado provimento ao presente recurso.
7.2. Geraldo Novais Agra Filho requer que todas as intimações sejam feitas na pessoa de seu advogado, sob pena de nulidade processual (peça 66, p. 10) .
PROPOSTA DE ENCAMINHAMENTO
8. Diante do exposto, com fundamento no artigo 32, inciso I, e 33 da Lei 8.443/1992, submetem-se os autos à consideração superior, propondo-se:
a) conhecer do recurso e, no mérito, negar-lhe provimento;
b) comunicar ao recorrente e aos demais interessados a deliberação que vier a ser proferida por esta Corte."
	É o relatório.

Henrique José Cardoso Tenório (OAB-AL/10.157) e outros, representando Geraldo Novais Agra Filho.

Subprocurador-Geral Lucas Rocha Furtado.

TOMADA DE CONTAS ESPECIAL. FUNDO NACIONAL DE DESENVOLVIMENTO DA EDUCAÇÃO. CONVÊNIO. PLANO DE DESENVOLVIMENTO DA EDUCAÇÃO. OMISSÃO NO DEVER DE PRESTAR CONTAS. CITAÇÃO. REVELIA. CONTAS IRREGULARES. DÉBITO. MULTA. RECURSO DE RECONSIDERAÇÃO. ARGUMENTOS INSUFICIENTES PARA REFORMA DO JULGADO. CONHECIMENTO. NEGATIVA DE PROVIMENTO.

TOMADA DE CONTAS ESPECIAL (TCE)

Secretaria de Recursos (Serur); Secretaria de Controle Externo de Tomada de Contas Especial (SecexTCE).

Em julgamento, recurso de reconsideração interposto por Geraldo Novais Agra Filho, Prefeito de Carneiros/AL durante as gestões 2005-2008, 2009-2012, 2017-2020 e 2021-presente, contra o Acórdão 7677/2020-TCU-Primeira Câmara (relator Ministro-Substituto Weder de Oliveira) , por meio do qual o Tribunal julgou irregulares suas contas, imputando-lhe débito e aplicando-lhe multa, em razão da omissão no dever de prestar contas dos recursos recebidos por força do Convênio 702.801/2010 (Siafi 663174) .
O ajuste, firmado entre o Fundo Nacional de Desenvolvimento da Educação (FNDE) e o Município de Carneiros/AL, tinha por objeto a aquisição de mobiliário para equipar escolas de educação básica da municipalidade.
Nesta oportunidade, o recorrente alega que não deveria constar no polo passivo desta TCE, e que sua citação não se deu de maneira regular e válida.
Após examinar as razões recursais, a Secretaria de Recursos concluiu que não foram trazidos elementos suficientes para alterar a deliberação recorrida, razão pela qual, com a concordância do Ministério Público junto ao TCU, propõe o conhecimento e o não provimento do apelo recursal.
Preliminarmente, ratifico o despacho exarado no sentido de que o presente recurso merece ser conhecido, porquanto preenche os requisitos de admissibilidade previstos nos arts. 32, inciso I, e 33, da Lei 8.443/1992.
Quanto ao mérito, concordo com a análise empreendida pela secretaria especializada, transcrita no relatório precedente, a qual enfrentou e afastou com propriedade cada um dos argumentos apresentados pelo recorrente, razão pela qual incorporo seus fundamentos às minhas razões de decidir, sem prejuízo das seguintes considerações.
Conforme detalhado no relatório, não há qualquer afronta aos princípios do contraditório e da ampla defesa na realização da citação efetuada por esta Corte, a qual ocorreu regularmente, porquanto realizada conforme o disposto no art. 179, inciso II, do RI/TCU, cuja sistemática foi reconhecida como válida pelo Supremo Tribunal Federal.
Como visto, o AR referente ao ofício notificatório ter sido encaminhado para o endereço constante da base de dados da Receita Federal do Brasil e da Justiça Eleitoral, o mesmo declarado pelo próprio recorrente na procuração dada ao seu advogado (peça 65) . Não assiste, portanto, razão ao recorrente.
No que tange à responsabilidade do arrolado, cumpre lembrar que o convênio em exame teve vigência entre 24/11/2010 e 2/9/2012, isto é, inteiramente dentro de sua gestão enquanto Prefeito Municipal.
Embora o prazo para apresentação da prestação de contas tenha findado após sua gestão, já em 16/1/2015, cabia-lhe, como gestor dos recursos, demonstrar a boa e regular aplicação dos valores por ele geridos, seja provendo meios para que o sucessor o fizesse, seja antecipando a apresentação da documentação ao FNDE ainda em seu mandato. Conforme bem anotado pela secretaria instrutora, o ora recorrente jamais trouxe aos autos, ainda que extemporaneamente, elementos que sequer tentassem demonstrar a boa prestação de contas.
 Bem se sabe que prestar contas, com a devida e correta comprovação da boa e regular aplicação dos valores públicos, é dever de todos aqueles a quem sejam confiados recursos federais, por força do art. 70, parágrafo único, da Constituição de 1988, e do art. 93 do Decreto-Lei 200/1967 (v.g. Acórdão 2439/2010-TCU-Plenário, 5.929/2011-TCU-Primeira Câmara e 1.544/2008-TCU-Segunda Câmara) .
Dessa maneira, a ausência de comprovação da boa e regular aplicação dos recursos recebidos configura ofensa às regras legais e, ainda, aos princípios basilares da administração pública, uma vez que o gestor deixou de prestar a devida satisfação à sociedade sobre o efetivo emprego dos recursos sob sua responsabilidade. Com isso configura-se presunção de dano, obrigando-o a restituir os valores aos cofres públicos.
Ademais, é pacífico nesta Corte que a responsabilidade pela comprovação da boa e regular aplicação dos recursos públicos é pessoal do gestor, de modo que eventuais dificuldades na obtenção dos documentos, incluindo as derivadas de ordem política, se não resolvidas administrativamente, devem ser levadas ao conhecimento do Poder Judiciário por meio de ação própria. É nesse sentido a jurisprudência deste TCU, como se observa dos Acórdãos 21/2002, 3.357/2016 e 1.838/2019, da Primeira Câmara; 115/2007 e 437/2008, da Segunda Câmara; e 1.322/2007, do Plenário.
Também é jurisprudência pacífica nesta Corte que a omissão no dever de prestar contas constitui grave irregularidade em função da violação de dispositivos explícitos dos ajustes, bem como da sua legislação de regência (Constituição Federal, Decreto 93.872/1986, instruções normativas e portarias) .
Sendo assim, ante a ausência de elementos capazes de alterar o juízo anteriormente formulado, não é possível reformar o julgado, como pretende o recorrente. Feitas essas considerações, entendo que se deve conhecer e negar provimento ao presente recurso, mantendo-se inalterada a deliberação ora combatida.
Incluído em pauta o processo, veio aos autos pedido de retirada de pauta formulado à peça 91 por questões relativas a um dos advogados. Indefiro o pedido, tendo em vista a constituição de outros cinco advogados em favor do mesmo responsável.
Ante o exposto, voto por que o Tribunal adote o Acórdão que ora submeto à deliberação deste Colegiado.
TCU, Sala das Sessões Ministro Luciano Brandão Alves de Souza, em 22 de junho de 2021.
Ministro BRUNO DANTAS 
Relator